臺灣高等法院高雄分院刑事判決　　　　 100年度上訴字第73號
上　訴　人　臺灣高雄地方法院檢察署檢察官
上　訴　人
即　被　告　黃俊堯
上列上訴人因被告偽造文書等案件，不服臺灣高雄地方法院99年
度訴字第637 號中華民國99年12月10日第一審判決（起訴案號：
臺灣高雄地方法院檢察署98年度偵續字第100 號），提起上訴，
本院判決如下：
    主  文
原判決撤銷。
黃俊堯犯行使偽造私文書罪，處有期徒刑壹年捌月。如附表一編
號1 至5 所示之偽造簽名及指印均沒收。
    事  實
一、黃俊堯（原名黃智輝）明知自己曾遭人倒債，並遭地下錢莊
    追債，已失清償與履約能力，竟意圖為自己不法之所有，基
    於詐欺取財之概括犯意及偽造暨行使偽造私文書之犯意，先
    於民國94年間某日，未經王秋郎、陳世英、林永華、林美秀
    、王景風等人（下稱王秋郎等5 人）之同意，即在不詳處所
    ，偽造以黃智輝為承買人，王秋郎等5 人為出賣人之地上物
    檳榔菁樹果粒買賣契約書（下稱檳榔買賣契約書）共5 份，
    並於各該檳榔買賣契約書之出賣人欄位上一次偽簽王秋郎等
    5 人之簽名，同時偽造王秋郎等5 人之指印（偽造簽名及指
    印之名稱及數量詳如附表一編號1 至5 所示）。進而於94年
    7 月間某日，持如附表一所示之檳榔買賣契約書5 份，至高
    新福位於高雄市鹽埕區○○○路14 1號之檳榔總店住處，向
    高新福佯稱：其家族在南投縣有高達十餘甲之土地種植大批
    檳榔樹，伊本身亦取得如附表一所示檳榔菁樹果粒之採收權
    ，有能力為高新福經營之檳榔連鎖店提供穩定檳榔貨源等語
    ，並以承作檳榔農作需要資金，等檳榔樹成熟採收後即可運
    交高新福抵償，藉以向高新福借款，並提供如附表一所示檳
    榔買賣契約書及如附表二所示之本票6 紙、支票4 紙予高新
    福作為借款之擔保，高新福見該檳榔買賣契約書記載之採收
    權利金合計高達394 萬元，又有支票、本票面額共計383 萬
    元足供擔保，為使黃俊堯檳榔農作採收順利進行，以資日後
    能取得充足之檳榔料源，因而陷於錯誤，陸續於附表三所示
    之時間，由高新福以其妻許秀惠於華南商業銀行高雄分行00
    0000000000號之帳戶轉帳如附表三所示之金額予黃俊堯第一
    銀行埔里分行帳戶《其中轉帳有14次共755 萬元、最後一次
    （94年12月20日）黃俊堯係以陳芫泰名義之本票質押借貸17
    萬元》，足生損害於王秋郎等5 人及高新福。嗣因黃俊堯於
    檳榔採收季節時並未提供任何檳榔果粒予高新福，經高新福
    向王秋郎等5 人詢問後，知渠等並未與黃俊堯簽訂檳榔買賣
    契約書，高新福又至南投縣魚池鄉黃俊堯之住處找尋黃俊堯
    ，黃俊堯先是推稱如前開採收契約無法履行，願意將其父母
    所種植之7 萬多棵檳榔樹採收權讓與高新福，嗣後即避不見
    面，至此高新福方知受騙。
二、案經高新福訴由臺灣高雄地方法院檢察署檢察官偵查起訴。
    理  由
壹、程序部分：
    按被告以外之人於審判外之陳述，雖不符刑事訴訟法第159
    條之1 至第159 條之4 之規定，而經當事人於審判程序同意
    作為證據，法院審酌該言詞陳述或書面陳述作成時之情況，
    認為適當者，亦得為證據；當事人、代理人或辯護人於法院
    調查證據時，知有第159 第1 項不得為證據之情形，而未於
    言詞辯論終結前聲明異議者，視為有前項之同意，刑事訴訟
    法第159 條之5 定有明文。本件所援引之以下各項證據（詳
    後述），固有部分屬傳聞證據，然公訴人、被告於本院調查
    證據時，均知有前開第159 第1 項不得為證據之情形，被告
    表示同意作為證據使用，且於言詞辯論終結前，均未聲明異
    議，本院審酌該等證據作成時之狀況，並無違法取證之情事
    ，且均適宜作為證據使用，依前開說明，爰認均有證據能力
    ，合先敘明。
貳、實體部分：
一、上訴人即被告黃俊堯於本院最後言詞審理時經傳喚未到庭，
    然查上揭犯罪事實，業據被告黃俊堯於原審、本院初訊時坦
    承不諱（見原審訴字卷第111 、119 頁、123 頁、本院卷第
    31、33頁）；核與證人王秋郎於偵查、本院審訊中所證稱「
    關於97他658 號卷第9 頁買賣契約書並非我所簽訂的，這不
    是我的字跡。我沒印象有與人簽訂這契約，於94到95年間，
    我種的檳榔是由我兒子自己種自己收」（偵4 卷第38-40 、
    本院卷第73頁）；以及證人王景風於偵查時所證稱：「我沒
    有把我種植的檳榔賣給黃俊堯，是他幫我割檳榔後，我再把
    檳榔拿去賣，我付他工資。也沒有與黃俊堯訂定契約，提示
    的檳榔買賣契約書並非我的字跡」等語（偵4 卷90-91 頁）
    大致相符；另證人即被告之父黃金發亦於偵查時證稱：「被
    告於89年間被倒帳8 百多萬元，且向高利貸借錢，賺得錢不
    夠還欠款，於94年間經營不善已倒閉」等語明確（偵2 卷第
    38-39 頁），倘該檳榔買賣契約書為真正，則被告早已有檳
    榔採收權，於檳榔果實成熟時足以提供檳榔貨源給告訴人，
    縱被告曾遭人倒債，亦不致影響其檳榔採收權，被告豈可以
    此為由拒絕寄送檳榔給告訴人？足徵被告未將檳榔寄送給告
    訴人非有正當理由，難謂其陸續質押本票、支票、檳榔買賣
    契約書藉以向告訴人借貸，非出於不法所有之意圖。此外，
    尚有檳榔買賣契約書5 份、如附表二編號1 至6 所示之本票
    6 張、如附表二編號7 至10所示之支票4 張及退票理由單2
    張、告訴人之妻許秀惠於華南商業銀行帳戶帳號0000000000
    號之存款往來明細表1 份附卷可稽（偵1 卷第8-20、41-1至
    41-4頁）。被告之自白，與卷內事證互核相符，應堪信為真
    實。從而，本案事證明確，被告犯行堪予認定。
二、被告行為後，刑法及刑法施行法業於94年2 月2 日經總統修
    正公布，並於95年7 月1 日施行（下稱新刑法，修正前刑法
    下稱舊刑法），參酌最高法院95年5 月23日刑事庭第8 次會
    議決議，新刑法第2 條第1 項之規定，係規範行為後法律變
    更所生新舊法律比較適用之準據法，於新刑法施行後，應適
    用新刑法第2 條第1 項之規定，為「從舊從輕」之比較。另
    於比較時應就罪刑有關之共犯、未遂犯、想像競合犯、牽連
    犯、連續犯、結合犯，以及累犯加重、自首減輕暨其他法定
    加減原因（如身分加減）與加減比例等一切情形，本於統一
    性及整體性原則，綜其全部罪刑之結果而為比較。本案涉及
    法律變更之部分經附表四所示比較新舊刑法之規定，以舊刑
    法有利於被告，依新刑法第2 條第1 項前段規定，自應適用
    最有利於被告之舊法。
三、核被告黃俊堯所為，係犯刑法第216 條、第210 條之行使偽
    造私文書罪及同法第339 條第1 項之詐欺取財罪。被告偽造
    如附表一編號1 至5 所示簽名及指印，為其偽造私文書之部
    分行為；被告偽造私文書之低度行為，已為行使之高度行為
    所吸收，僅論行使之罪。被告同時行使如附表一編號1 至5
    所示之偽造檳榔買賣契約書，係一行為同時觸犯數行使偽造
    私文書罪，而分別侵害被害人王秋郎等5 人之法益，為想像
    競合犯，應依刑法第55條規定，從一重論以一行使偽造私文
    書罪。被告前後數次向告訴人高新福詐騙如附表三所示金額
    之詐欺取財犯行，時間緊接，方法相同，所犯構成要件相同
    之犯罪，顯係基於概括犯意而為，為連續犯，依修正前刑法
    第56條之規定，以一罪論，並加重其刑。被告所犯上開行使
    偽造私文書罪、詐欺取財罪間，有方法、目的之牽連關係，
    為牽連犯，應依修正前刑法第55條之規定，從一重論以行使
    偽造私文書罪。公訴意旨另以被告持與鍾瑞龍間之偽造檳榔
    買賣契約書向告訴人行使，亦涉嫌詐欺、行使偽造私文書云
    云，查被告於本院審理時否認有此犯行，傳訊證人鍾瑞龍於
    本院審理時證稱：「我在地檢就有作過證，有看過這份地上
    物檳榔菁樹果粒買賣契約書，是我與黃智輝所簽，當初他名
    字是黃智輝，在地檢署作證我說不認識黃俊堯，是因我不知
    他有改名字，地檢署問我說黃俊堯有無跟我簽這份契約書，
    我當然說沒有。我東西賣他，我有收到錢，我在地檢署沒有
    和他碰到面，因為我離席了，他還沒有來，96萬元都有付清
    ，我這邊有代收票據憑摺」等語（本院卷第54-55 頁），是
    被告所辯與鍾瑞龍之檳榔採收契約是真實等語，堪可採信，
    此部份要屬不能證明被告犯罪。本應為無罪之諭知，惟檢察
    官認被告此部分犯行與前開論罪科刑部分，具有裁判上一罪
    關係，爰就此部分不另為無罪之諭知。
四、原審以被告犯罪事證明確，因予論罪科刑，固非無見。惟查
    ，被告與鍾瑞龍之檳榔採收契約乃屬真正，被告以之向告訴
    人提出行使，此部分並無施用詐術或行使偽造私文書可言，
    原審亦加以一併認定，其事實認定已有未合，又被告於94年
    9 月15日、9 月22日、10月17日是分別向告訴人各借款50萬
    元、35萬元、70萬元，原審誤94年9 月15日、9 月22日、10
    月17日被告是向告訴人各借款35萬元、50萬元、50萬元，其
    理由之論述與卷內證據資料不符，有證據上理由矛盾之違法
    ，被告以原審判刑過重提起上訴，檢察官亦循告訴人聲請提
    起上訴認原審判刑過輕云云，雖均無理由，然原審判決既有
    上開可議之處，自應由本院予以撤銷改判。爰審酌被告向告
    訴人借貸之時正值壯年，竟不思以正當途徑獲取財物，而以
    偽造如附表一編號1 至5 所示檳榔買賣契約書5 份，並持以
    向告訴人詐騙，致告訴人受有772 萬元之損失，損害之金額
    甚鉅，且亦足生損害於被害人王秋郎等5 人，對於檳榔交易
    經濟秩序亦有影響，行為實有不該；惟念其犯後尚能坦承犯
    行，態度尚可及其品行、智識等等其他一切情狀，量處如主
    文第2 項所示之刑。如附表一編號1 至5 所示之私文書，既
    經被告持以交付告訴人收執而行使，已非屬被告所有之物，
    爰不予宣告沒收。惟其上被告偽造之簽名及指印，均應依刑
    法第219 條規定予以宣告沒收。
五、被告經合法傳喚無正當理由未到庭，不待其陳述逕行判決。
據上論斷，應依刑事訴訟法第369 條第1 項前段、第364 條、第
371 條、第299 條第1 項前段，刑法第2 條第1 項前段、第216
條、第210 條、第339 條第1 項、第55條、第55條（修正前）、
第56條（修正前）、第219 條，刑法施行法第1 條之1 ，判決如
主文。
本案經檢察官呂建昌到庭執行職務。
中    華    民    國   100    年    3     月    22    日
                  刑事第六庭    審判長法  官  王憲義
                                      法  官  邱永貴
                                      法  官  簡志瑩
以上正本證明與原本無異。
如不服本判決應於收受本判決後10日內向本院提出上訴書狀，其
未敘述上訴理由者，並得於提起上訴後10日內向本院補提理由書
狀（均須按他造當事人之人數附繕本）「切勿逕送上級法院」。
中    華    民    國   100    年    3     月    22    日
                                      書記官  吳新貞
附錄本判決論罪科刑法條：
中華民國刑法第210條
偽造、變造私文書，足以生損害於公眾或他人者，處5 年以下有
期徒刑。
中華民國刑法第216條
行使第210 條至第215 條之文書者，依偽造、變造文書或登載不
實事項或使登載不實事項之規定處斷。
中華民國刑法第339條第1 項
意圖為自己或第三人不法之所有，以詐術使人將本人或第三人之
物交付者，處5 年以下有期徒刑、拘役或科或併科1 千元以下罰
金。
附表一：被告黃俊堯交付予告訴人高新福之地上物檳榔菁果粒買
        賣契約書約定內容
 ┌─┬────┬───┬───┬────┬─────────┐
 │編│日期（民│買方  │賣方  │金額（新│偽造簽名及指印數量│
 │號│國）    │      │      │臺幣）  │                  │
 ├─┼────┼───┼───┼────┼─────────┤
 │ 1│94.09.01│黃智輝│王秋郎│33萬元  │偽造「王秋郎」之簽│
 │  │        │      │      │        │名1 枚、指印3 枚  │
 ├─┼────┼───┼───┼────┼─────────┤
 │ 2│94.09.10│黃智輝│陳世英│65萬元  │偽造「陳世英」之簽│
 │  │        │      │      │        │名1 枚、指印3 枚  │
 ├─┼────┼───┼───┼────┼─────────┤
 │ 3│94.09.15│黃智輝│林永華│112萬元 │偽造「林永華」之簽│
 │  │        │      │      │        │名1 枚、指印3 枚  │
 ├─┼────┼───┼───┼────┼─────────┤
 │ 4│94.10.02│黃智輝│林美秀│33萬元  │偽造「林美秀」之簽│
 │  │        │      │      │        │名1 枚、指印3 枚  │
 ├─┼────┼───┼───┼────┼─────────┤
 │ 5│94.11.01│黃智輝│王景風│55萬元  │偽造「王景風」之簽│
 │  │        │      │      │        │名1 枚、指印3 枚  │
 └─┴────┴───┴───┴────┴─────────┘
 附表二：被告黃俊堯提供擔保之本票及支票明細
┌─┬──┬───┬────┬────┬─────┬────┐
│編│票據│發票人│發票日（│到期日（│票據號碼  │金額（新│
│號│種類│      │民國）  │民國）  │          │臺幣）  │
├─┼──┼───┼────┼────┼─────┼────┤
│1 │本票│陳芫泰│94.12.20│95.03.20│WG00000000│8 萬元  │
├─┼──┼───┼────┼────┼─────┼────┤
│2 │本票│陳芫泰│94.12.20│95.04.20│WG00000000│8 萬元  │
├─┼──┼───┼────┼────┼─────┼────┤
│3 │本票│陳芫泰│94.12.20│95.05.20│WG00000000│8 萬元  │
├─┼──┼───┼────┼────┼─────┼────┤
│4 │本票│陳芫泰│94.12.20│95.06.20│WG00000000│8 萬元  │
├─┼──┼───┼────┼────┼─────┼────┤
│5 │本票│陳芫泰│94.12.20│95.07.20│WG00000000│8 萬元  │
├─┼──┼───┼────┼────┼─────┼────┤
│6 │本票│陳芫泰│94.12.20│95.08.20│WG00000000│8 萬元  │
├─┼──┼───┼────┼────┼─────┼────┤
│7 │支票│羅進寬│94.12.25│無      │AT0000000 │130 萬元│
├─┼──┼───┼────┼────┼─────┼────┤
│8 │支票│羅進寬│95.02.20│無      │AT0000000 │90萬元  │
├─┼──┼───┼────┼────┼─────┼────┤
│9 │支票│黃郁芬│95.01.10│無      │WA0000000 │50萬元  │
├─┼──┼───┼────┼────┼─────┼────┤
│10│支票│黃郁芬│95.01.20│無      │WA0000000 │65萬元  │
└─┴──┴───┴────┴────┴─────┴────┘
 附表三：被告黃俊堯向告訴人高新福借款之明細
 ┌──┬──────┬───────┬──┬──────┬───────┐
 │編號│日期（民國）│金額（新臺幣）│編號│日期（民國）│金額（新臺幣）│
 ├──┼──────┼───────┼──┼──────┼───────┤
 │ 1  │94.09.02    │50萬元        │ 8  │94.11.18    │50萬元、20萬元│
 ├──┼──────┼───────┼──┼──────┼───────┤
 │ 2  │94.09.15    │50萬元        │ 9  │94.11.21    │110萬元       │
 ├──┼──────┼───────┼──┼──────┼───────┤
 │ 3  │94.09.22    │35萬元        │ 10 │94.11.25    │70萬元        │
 ├──┼──────┼───────┼──┼──────┼───────┤
 │ 4  │94.09.30    │50萬元        │ 11 │94.12.05    │50萬元        │
 ├──┼──────┼───────┼──┼──────┼───────┤
 │ 5  │94.10.05    │30萬元        │ 12 │94.12.12    │30萬元        │
 ├──┼──────┼───────┼──┼──────┼───────┤
 │ 6  │94.10.11    │50萬元        │ 13 │94.12.19    │60萬元        │
 ├──┼──────┼───────┼──┼──────┼───────┤
 │ 7  │94.10.17    │70萬元        │ 14 │95.01.02    │30萬元        │
 ├──┼──────┼───────┼──┴──────┴───────┤
 │ 15 │94.12.20    │17萬元        │共計772萬元                       │
 └──┴──────┴───────┴─────────────────┘
附表四：新舊法比較
┌──┬───────┬───────┬───────┬────┐
│比較│行為時法（95年│裁判時法（95年│比較結果      │備註    │
│內容│7 月1 日前之刑│7 月1 日生效之│              │        │
│    │罰法律）      │刑罰法律）    │              │        │
├──┼───────┼───────┼───────┼────┤
│連續│刑法第56條：連│已刪除。      │依行為時法以一│        │
│犯  │續數行為而犯同│              │罪論，但得加重│        │
│    │一之罪名者，以│              │其刑至二分之一│        │
│    │一罪論。但得加│              │，而依裁判時法│        │
│    │重其刑至二分之│              │則應數罪併罰。│        │
│    │一            │              │比較結果以行為│        │
│    │              │              │時法較有利於行│        │
│    │              │              │為人。        │        │
├──┼───────┼───────┼───────┼────┤
│刑法│罰金：（銀元）│罰金：新臺幣10│裁判時法罰金刑│上開修正│
│第33│1 元以上。    │00元以上，以百│之最低度刑提高│影響刑法│
│條第│              │元計算之。    │為新臺幣1000元│第339 條│
│5 款│              │              │。是以行為時法│第1 項中│
│    │              │              │較有利於被告。│關於罰金│
│    │              │              │              │刑最低度│
├──┼───────┼───────┼───────┼────┤
│牽連│刑法第55條後段│已刪除        │行為時法構成裁│        │
│犯  │：犯一罪而其方│              │判上一罪，從一│        │
│    │法或結果之行為│              │重處斷，而依裁│        │
│    │犯他罪名者，從│              │判時法則需數罪│        │
│    │一重處斷      │              │併罰，是比較結│        │
│    │              │              │果仍以行為時法│        │
│    │              │              │有利於被告。  │        │
├──┴───────┴───────┴───────┴────┤
│比較結果：                                                    │
│裁判時法並未較有利於被告。應依刑法第2 條第1 項前段規定，適用行│
│為時之法律。                                                  │
└───────────────────────────────┘